【裁判字號】    95,上訴,1124
【裁判日期】    950817
【裁判案由】    偽造有價證券等
【裁判全文】
臺灣高等法院高雄分院刑事判決        95年度上訴字第1124號
上  訴  人  臺灣高雄地方法院檢察署檢察官
被      告  乙○○
指定辯護人  吳剛魁  律師
上列上訴人因被告偽造有價證券等案件，不服臺灣高雄地方法院
94年度訴緝字第2 號中華民國95年4 月11日第一審判決（起訴案
號：臺灣高雄地方法院檢察署92年度偵緝字第1958號），提起上
訴，本院判決如下：
    主  文
上訴駁回。
    理  由
一、公訴意旨略以：乙○○明知無繳交會款之資力，自民國85年
    9 月間起，未經其女兒丙○○之同意（另經檢察官為不起訴
    處分確定），以其本人及丙○○之名義，參加由楊淑姿擔任
    會首所召集之民間合會共3 會。其會期分別為：自85年9 月
    30日起至90年8月1日止，共計為67會（下稱甲會），乙○○
    以其本人名義參加1會；自86年1 月25日起至89年7月25日止
    ，共計60會（下稱乙會），乙○○以其本人名義及丙○○名
    義各加入1會。上開甲、乙2會均約定：每人每會新台幣（下
    同）1 萬元，採內標方式標會，每月於楊淑姿位於高雄縣鳳
    山市○○路101 巷15號住處開標。詎乙○○竟基於偽造有價
    證券、偽造文書及意圖為自己不法所有之概括犯意，先後於
    86 年11月15日以其本人名義標得甲會會金、87年3月25日以
    丙○○名義（標單未扣案）冒標標得乙會會金、88年5 月25
    日以本人名義標得乙會會金，並連續3次偽造其妻蘇秀銀（
    另經檢察官為不起訴處分確定）、丙○○所開立如附表所示
    之本票3 紙，以供繳交死會會款之擔保，嗣上開本票到期均
    不獲兌現，乙○○亦避不見面，楊淑姿始知受騙，總計詐得
    會款158萬元，因認乙○○涉有刑法第216條行使偽造準私文
    書、同法第201條第1項偽造有價證券及同法第339條第1項詐
    欺等罪嫌。
二、按犯罪事實應依證據認定，無證據不得認定犯罪事實；不能
    證明被告犯罪者，應諭知無罪之判決，刑事訴訟法第154 條
    第2 項、第301條第1項分別定有明文。又事實之認定，應憑
    證據，如未能發現相當證據，或證據不足以證明，自不能以
    推測或擬制之方法，為裁判基礎；且認定不利於被告之事實
    須依積極證據，苟積極證據不足為不利於被告事實之認定時
    ，即應為有利於被告之認定；另認定犯罪事實所憑之證據，
    雖不以直接證據為限，間接證據亦包括在內，然而無論直接
    證據或間接證據，其為訴訟上之證明，須於通常一般之人均
    不致有所懷疑，而得確信其為真實之程度者，始得據為有罪
    之認定，倘其證明尚未達到此一程度，而有合理之懷疑存在
    而無從使事實審法院得有罪之確信時，即應由法院為諭知被
    告無罪之判決（最高法院40年度台上字第86號、30年度台上
    字第816 號、76年度台上字第4986號判例意旨參照）。又按
    刑法上之偽造有價證券，以無權簽發之人冒用他人名義簽發
    為要件，如果行為人基於本人之授權，或其他原因有權簽發
    者，則與無權之偽造行為不同；其授權行為之方式，固不論
    是書面或口頭，明示或默示為之，均無不可；但有無經本人
    之授權，係以簽發當時之情形而定，如簽發當時未獲授權，
    縱本人事後不予追究，於其已成立之罪名，並無影響（最高
    法院87年度台上字第2830號判決意旨參照）。再按刑法第33
    9條第1項所規定詐欺罪，係以行為人自始具有為自己或第三
    人不法之所有之意圖為要件，既為犯罪成立之前提，自須根
    據積極證據加以判斷；民事債務人未依債之本旨履行，在一
    般社會生活經驗上可能之原因非一，即使在債之關係成立之
    後惡意遲延給付甚或不為給付，倘無其他足以證明債務人自
    始即具有不法所有意圖之積極證據，仍然僅能認係民事債權
    債務糾紛。由於刑事被告依法並無自證無罪之義務，根據刑
    事訴訟法第154 條規定，若無足可超越合理懷疑之證據以證
    明被告確係自始意圖不法所有，不得僅憑事後不履行債務之
    客觀事態，推定被告原有詐欺取財之犯意。既不能積極證明
    被告自始具有犯罪故意，縱使被告就其所陳民事違約之原因
    同屬不能證明，仍不能因此令其負擔詐欺刑責（最高法院30
    年上字第482 號判例意旨參照）。
三、公訴人認被告乙○○涉有前揭犯行，無非係以：被告乙○○
    之自白、告訴人楊淑姿於警詢及偵查中之指述、同案被告蘇
    秀銀、丙○○於偵查中之供述及合會會單2紙、本票3紙等證
    據，為主要論據。
四、訊據被告乙○○固坦承以本人及丙○○之名義，參加由告訴
    人擔任會首所召集之民間合會共3會，並先後於86年11月15
    日以其本人名義標得甲會會金、87年3月25日以丙○○名義
    標得乙會會金、88年5月25日以其本人名義標得乙會會金，
    並以如附表所示之本票3紙，作為繳交死會會款之擔保，嗣
    上開本票到期並未獲兌現，迄今會款尚未完全清償等事實，
    惟堅決否認有何行使偽造準私文書、偽造有價證券及詐欺之
    犯行，辯稱：伊以丙○○之名義標會，有先取得丙○○之同
    意，伊以丙○○、蘇秀銀之名義簽發本票，亦有經過丙○○
    、蘇秀銀之同意，伊是因為經濟情況不好才還不出錢，但伊
    陸續都有分期清償，伊並沒有要詐騙告訴人的意思等語。經
    查：
  (一)被告自85年9 月間起，分別以其本人及丙○○名義，參加由
    楊淑姿擔任會首所召攬每會金額1 萬元，採內標制之民間合
    會，共計3 會。其中會期為自85年9 月30日起至90年8 月1
    日止，共計67會之甲會，被告以其名義參加1 會；自86年1
    月25日起至89年7 月25日止，共計60會之乙會，被告以其本
    人名義及丙○○名義各加入1 會；另被告之妻蘇秀銀亦與其
    妹蘇秀裡共同以蘇秀裡之名義參加乙會1 會。被告先後於86
    年11月15日以其本人名義標得甲會會款、於87年3 月25日以
    丙○○名義標得乙會會款、88年5 月25日以其本人名義標得
    乙會會款，並以如附表所示之本票3 紙，作為繳交死會會款
    之擔保，惟上開本票到期均不獲兌現等事實，業據被告於原
    審審理及本院審理中自承不諱（原審卷第78、116 頁、本院
    卷第53頁），核與證人即告訴人楊淑姿於原審審理中證述情
    節相符（原審卷第118 、119 頁），復有合會會單影本2 紙
    （警卷第16、17頁參照）及如附表所示本票3 紙附卷可稽，
    是此部分事實，應堪認定。
  (二)被告係徵得其女兒丙○○之同意後，始以丙○○之名義，參
    加由告訴人擔任會首所召集之民間合會乙會1 會，嗣丙○○
    並同意被告以其名義標取會金乙情，業據被告於原審審理中
    陳稱：因為告訴人說不能以伊的名義在同一互助會中參加2
    會，所以伊才以丙○○之名義參加互助會1 會，伊以丙○○
    之名義參加互助會，有先經過丙○○之同意，伊是在某天晚
    上約7 、8 時許，在高雄縣鳳山市○○路268 之7 號住處客
    廳看電視時，告訴丙○○上開事情，當時只有伊與丙○○在
    場等語無訛（見原審訴緝字卷第77至80頁參照），核與證人
    丙○○於原審審理中證稱：被告有告訴伊以伊名義參加互助
    會，並在某天晚上告訴伊，要以伊名義標取會款，且會將該
    筆會款拿去使用，伊有同意被告以伊的名義標取會金並拿去
    使用，以伊名義參加的互助會，會款都是由被告出資繳納等
    語情節相符（見原審訴緝字卷第88、89、101 頁），是證人
    丙○○確係知悉被告以其名義參加告訴人招攬之合會，嗣並
    同意被告以其名義標取會款。
  (三)被告係於徵得其女兒丙○○之同意後，由丙○○於如附表編
    號3 所示本票上簽署「丙○○」之姓名、身份證統一編號、
    地址及發票日後，由被告填寫其餘票面記載事項而簽發如附
    表編號3 所示本票之事實，業據被告於原審審理中供承：如
    附表編號3 所示本票上之「丙○○」簽名、地址、身份證統
    一編號、發票日均係由丙○○所填載，是於某日下午在其高
    雄縣鳳山市○○路26 8之7 號住處客廳所填寫，當時只有伊
    與丙○○二人在場等語（見原審訴緝字卷第80、81、84頁）
    ，核與證人丙○○於原審審理中證稱：如附表編號3 所示本
    票上「丙○○」之簽名、身分證字號、住址等欄均係由伊所
    填寫，伊是於某日下午6 、7 時許，在家中客廳簽發上開本
    票，當時只有伊與被告在場，被告有告訴伊簽發上開本票係
    用於會款之用途等語（見原審訴緝字卷第90、92、95、96頁
    ）及於本院審理時證稱：「（既然你有授權你父親填寫，為
    何不是全部都給你父親寫，只有簽名、地址、身分證字號是
    你寫的？）因為我會寫字，我只授權日期、金額讓他寫」、
    「（你為何要簽這張本票？誰拿給你簽的？）我父親在家拿
    給我簽的，那是標會用的」（見本院卷第44、45頁）；再經
    原審依職權將如附表編號3 所示之本票與被告之臺灣省合作
    金庫支票原件3 紙、印鑑卡正副份原件4 紙、當庭筆跡原件
    1 紙及證人丙○○之銀行開戶資料及信用卡申請書影本6 紙
    、當庭筆跡原件1 紙等文件，送請法務部調查局以歸納分析
    及特徵比對之方法進行筆跡鑑定，鑑定結果認如附表編號3
    所示本票上，關於「肆拾萬元整」之字跡與被告之字跡相符
    ，關於「丙○○」、「鳳山市○○路268 之7 號一F 」之字
    跡，與證人丙○○之字跡相符，有該局94年9 月28日調科貳
    字第094004 40950號鑑定通知書在卷可考（原審訴緝卷第
    219 至221 頁），足見被告確係經由證人丙○○之同意，始
    簽發如附表編號3 所示之本票。雖被告陳稱簽發本票之時間
    為某日「白天下午」與證人丙○○於原審證稱：「晚上」不
    同，惟檢察官亦於原審詰問證人丙○○「平常晚上幾點在家
    」，證人丙○○則答稱：「晚上六、七點」等語（見原審訴
    緝卷第頁96），是下午六、七點之時間，應係認為晚上或下
    午，可因人之認知有異，尚難以此陳述略有出入，即稱證人
    丙○○之證詞不足採信。況本件證人丙○○於原審作證時，
    已距其於本票書寫姓名等資料，有五、六年之久，自亦難要
    求證人丙○○對於五、六年前某日之事項完全記憶如新。至
    於本票上之金額、發票年月日係由丙○○授權其父填寫等情
    ，已經其於本院證述在卷，且其於書寫姓名於本票、身分證
    字號、地址時，已知悉該本票之用途係作為標會用，顯見證
    人丙○○已概括授權由父親處理標會會款事宜；況證人丙○
    ○亦於原審證稱：會款均係由父親繳納處理，顯見證人丙○
    ○對於該合會之相關細節，如得標款項多少等語、應簽發多
    少本票金額繳交會首非完全了解，然證人丙○○既證稱該本
    票係作為標會用，足見證人丙○○已概括授權在合會會款之
    範圍內。從而，證人丙○○雖未親自在本票上填載金額、日
    期，尚難認被告未經丙○○之授權簽發本票。
  (四)被告亦係經由其妻蘇秀銀之同意，由蘇秀銀在如附表編號2
    所示本票上按捺指印，並將印章交付與被告蓋印於如附表編
    號1所示本票上後，由被告填寫其餘票面記載事項，而簽發
    如附表編號1、2所本票之事實，亦據被告於原審審理中陳稱
    ：蘇秀銀之互助會得標後，伊在簽發本票前，有告訴蘇秀銀
    需要簽發本票才能夠拿到會款，伊是在家中客廳告訴蘇秀銀
    上開事情；因為蘇秀銀不識字，所以如附表編號1、2所示之
    本票票面記載事項均係由伊所填寫，而如附表編號2所示本
    票上之指印則係由蘇秀銀所按捺，當時可能是因為一時找不
    到印章，才會按捺指印等語無訛（原審訴緝字卷82至84第頁
    ），核與證人蘇秀銀於原審審理中證稱：伊不太會寫自己的
    名字，如附表編號1所示本票上之印文為伊的印章，是被告
    說要標取會金時，伊在家中客廳將印章交給被告，而如附表
    編號2所示本票上之指印，係被告叫伊所按捺的；後來伊有
    與被告一同至告訴人住處去拿取伊與蘇秀裡合資的互助會會
    金等語情節相符（原審訴緝字卷第104至109、111、112頁參
    照）；再證人蘇秀銀不識字，亦經其女丙○○於原審證述在
    卷（原審訴緝字卷第99頁）；而經原審依職權將如附表編號
    2所示本票與證人蘇秀銀10指指紋卡原件，送請法務部調查
    局以照相放大及特徵比對等方式進行指紋鑑定，鑑定結果認
    上開本票上所捺指印，與證人蘇秀銀之右拇指指印相同，有
    該局95年1月10日調科貳字第09500008850號鑑定通知書在卷
    可參（本院訴緝字卷第260至262頁參照），亦足證被告確係
    徵得證人蘇秀銀之同意後，始簽發如附表編號1、2所示本票
    乙節，亦堪認定。
  (五)檢察官雖以證人蘇秀銀於檢察官偵查中及原審審理中之供述
    不一，且證人蘇秀銀與被告之供述亦互有矛盾，認證人蘇秀
    銀之證詞不足採信。然查：
  (1)被告要參加告訴人招攬之合會，係透過告訴人鄰居王林秋蘭
    之介紹，有時被告亦透過王林秋蘭繳交會款，而被告與蘇乃
    銀曾至告訴人住處結算會款金額情事，業經告訴人於陳稱：
    「我知道所得標金總額我有交給蘇女（指蘇秀銀）與乙○○
    一起算」等語（見偵查卷第42頁）；證人王林秋蘭於偵查中
    結證稱：被告及其妻蘇秀銀曾至伊住處，問伊有無召集互助
    會，隔了幾天，告訴人找伊跟會，伊就將這件事告訴被告，
    被告就有參加，另外蘇秀銀有表示要跟1 會作為私房錢，但
    伊不知道蘇秀銀後來有無跟會；得標時，被告及其妻蘇秀銀
    有一同至告訴人住處領取會金，當時伊有過去看看等語明確
    （同上偵卷第48、49頁參照）。足見證人蘇秀銀確曾至告訴
    人住處了解合會招攬及收取得款會款情事，是其於偵查中稱
    ：我未去過告訴人住處收款等語（見偵查卷第42頁反面及第
    43 頁） ，顯係欲將自己與上開合會所可能擔負之責任撇清
    。
  (2)雖證人蘇秀銀於檢察官偵查中陳稱：被告沒有告訴伊及丙○
    ○以其二人名義跟會等語（見偵查卷第30頁），然觀之告訴
    人所提之互助會單，其上並無蘇秀銀之名字，是蘇秀銀於偵
    查中陳稱被告以其名義跟會，顯然有誤認。再證人蘇秀銀於
    原審審理中雖就此部分改稱：因為當時被告不繳納會款，所
    以我在偵訊中如此陳述，現在被告已經有繳納會款等語（見
    原審訴緝卷第109 頁），然證人蘇秀銀於偵查中既對於被告
    是否有以其名義跟會有所誤認，且亦否認去過告訴人住處收
    取過得標會款，以撇清其對於互助會之責任，是其縱於偵查
    及原審審理中為上開略有出入之陳述，亦難認其事後於原審
    中之證詞係迴護被告之詞而全部不可採信。自仍應由本院就
    其證詞及其他客觀事證綜合判斷。
  (3)本票金額分別為54萬元及64萬元之發票人為被告及蘇秀銀名
    義之本票2 紙，係由被告與蘇秀銀一起前往告訴人住處收取
    會款時，由被告交予告訴人，而蘇秀銀亦幫忙點款情事，已
    經證人即告訴人甲○○○於原審審理中證述在卷（見原審訴
    緝卷第122 、123 頁），且上開本票中其中1 紙確有蘇秀銀
    之指印，亦如上述。再上開2 紙本票之發票日係不同日期，
    而依證人即告訴人甲○○○於原審證稱：有要求得標人在簽
    發本票時要有兩人簽發作為擔保等語（見上開卷第121 頁）
    ，足見上開2 紙本票應係不同時間簽發交予告訴人作為得標
    之擔保。從而，證人蘇秀銀於原審證稱：被告叫我將印章交
    給他，另外被告叫我在本票上捺指印等語（見上開卷第115
    頁），亦難認有何異於常情。
  (4)至於證人蘇秀銀雖於原審審理中先是證稱：「被告有無要你
    簽發你名義本票？）沒有，只有說他會繳會款」、「（你自
    己會寫名字？）不太會寫」（上開卷第107 頁），復於檢察
    官反詰問時證稱：標取會款後要簽發本票會首才會將得標會
    款交給我們，我只知道被告要用我名義簽發本票，開本票時
    我住在家裡，我知道被告在客廳簽發本票，被告叫我拿我的
    印章給他，我交給被告後我就出門了等語（見上開卷第111
    、112 頁）。是由證人蘇秀銀證述證詞前後以觀，證人蘇秀
    銀因不會書寫，無法簽發本票，故由被告告知要繳納會款，
    且證人蘇秀銀亦知悉得標要繳交會款情事，始由被告簽發本
    票後，由蘇秀銀交付其印章蓋於本票上。是尚難單截取證人
    蘇秀銀供述：「（被告有無要你簽發你名義本票？）沒有，
    只有說他會繳會款」一語，即認其前後證述不一，而其證詞
    均不足採信。
  (5)綜上，證人蘇秀銀既曾與被告前往告訴人住處收取得標會款
    ，且曾交付其本人印章予被告在被告簽發之本票上，分別蓋
    章及捺指印，以表明其同意並授權被告簽發附表編號1 、2
    之本票，是尚難以證人蘇秀銀於偵查中陳稱：不清楚、未標
    會等語，即認被告有偽造蘇秀銀名義簽發本票之行為。
  (六)被告於原審審理中固供承：伊因為承作土木工程虧錢，所以
    標取互助會會金以作為周轉等語（見原審訴緝字卷第85頁）
    ，而證人丙○○亦於原審審理中證稱：被告從86年間就開始
    因工作而虧錢等語（見上開訴緝字卷第100 頁）；及證人蘇
    秀銀於原審審理中證稱：被告標取會金是因為建築工作缺錢
    使用等語（原審訴緝字卷第106 、111 頁）；惟被告於標得
    會款後仍繼續繳納多期會款情事，亦經證人即告訴人楊淑姿
    於原審審理中結證稱：被告活會及死會會款大約共繳納20幾
    期，伊有先告被告民事，但被告都不出庭，伊是希望被告能
    還錢，伊並沒說是被告騙伊，是因為被告後來無力繳納會款
    ，被告跟伊約好每月繳1 萬元，後來過一陣子後，改為每月
    5 千元，之後就沒有繼續清償，人也失去蹤影，後來從94年
    6 月開始，被告又開始每個月匯款5 千元至伊帳戶，95年6
    月20日伊有去刷存摺，被告於同年2 月16日還有匯款給伊等
    語明確（見原審訴緝字卷第181 、285 、286 頁），且被告
    事後亦與告訴人於94年1 月27日達成和解，有和解筆錄1 紙
    附卷可證（原審訴緝字卷第71頁），顯見被告於標得會款後
    ，仍陸續清償欠款，惟因經濟狀況不佳，資力有限，故有時
    按月給付，有時即多月未清償，而非完全未予繳納。又衡諸
    一般民間社會生活經驗上，除基於特定營利計劃而以借貸方
    式籌集資金者外，其因遭逢經濟困難，基於嗣後另以其他資
    金償還之期待而對外週轉應急，事所恆有，倘不能積極證明
    被告於參與合會並標取會款之初，即已無意清償，否則即難
    僅憑其借款時資力有限乙節，即得遽指其係基於不法所有之
    意圖，而有施用詐術致告訴人陷於錯誤並交付金錢之犯行。
    被告既於標得會款後，仍陸續繳納多期，嗣雖因故無法繳納
    ，惟亦難據此即得認定被告於標得會金之初，即有不法所有
    之意圖
  (七)綜上所述，被告辯稱無行使偽造準私文書、偽造有價證券及
    詐欺等犯行，尚堪採信。從而公訴人所持之前開論據，均無
    法採為認定被告犯罪之證據；此外，復查無其他積極證據足
    資證明被告有何偽造有價證券等犯行，被告被訴偽造有價證
    券等罪自屬不能證明，自應為無罪之諭知。
五、原審因而以不能證明被告犯偽造有價證券等罪，而為被告無
    罪之諭知，核無違誤；檢察官仍執前詞，指摘原判決不當，
    為無理由，應予駁回。
據上論斷，應依刑事訴訟法第368 條，判決如主文。
本案經檢察官陳宗吟到庭執行職務。
中    華    民    國    95    年    8     月    17    日
                  刑事第四庭    審判長法  官  蕭權閔
                                      法  官  林水城
                                      法  官  黃蕙芳
以上正本證明與原本無異。
如不服本判決應於收受本判決後10日內向本院提出上訴書狀，其
未敘述上訴理由者，並得於提起上訴後10日內向本院補提理由書
狀（均須按他造當事人之人數附繕本）「切勿逕送上級法院」。
中    華    民    國    95    年    8     月    17    日
                                      書記官  呂素珍


司法院資訊處製作；財團法人民間司法改革基金會備份。
